臺灣基隆地方法院民事判決　　　　　　　　94年度訴字第44號
原　　　告　乙○○
訴訟代理人　詹振寧律師
被　　　告　丁○○
訴訟代理人　蔡志雄律師
當事人間返還價金事件，本院於94年8月11日言詞辯論終結，判
決如下：
    主  文
原告之訴及假執行之聲請均駁回。
訴訟費用由原告負擔。
    事實及理由
一、原告起訴主張下列各情，並聲明：被告應於原告將坐落基隆
    市○○區○○段13 地號門牌號碼為基隆市○○路158之2號3
    樓之土地及建物移轉登記並交還之同時，給付原告新台幣（
    下同）3,110,000 元，及自起訴狀繕本送達之翌日起至清償
    日止，按年息百分之五計算之利息，並願供擔保請准宣告假
    執行。
    （一）原告於93年8月間向被告購買坐落基隆市信義區○○
          段13地號土地，及其上門牌號碼基隆市○○路158 之
          2號3樓房屋（下稱系爭房屋），業經原告給付全數價
          金2,900,000元。依買賣契約書附件所出具之屋況說
          明書之記載，系爭房屋應無「傾斜」之瑕疵。惟於被
          告交付系爭房屋後，原告始發現系爭房屋有傾斜之情
          ，嗣經原告向台北市土木技師公會申請系爭房屋之安
          全鑑定，其鑑定結果認「地坪之傾斜率前後向達1/52
          （前高後低），其另一方向（左右向）之傾斜率也達
          1/155（左低右高），地面層樓騎樓柱之傾斜率為
          1/49（同樓版一樣向後傾斜）」等影響住居安全之情
          事。系爭房屋既有前開傾斜之瑕疵，出賣人即應負物
          之瑕疵擔保責任，為此爰以起訴狀繕本之送達解除系
          爭房地之買賣契約，請求被告返還2,900,000元之價
          金。又原告曾就系爭房屋為裝潢工程，共計支出
          210,000元，而前開契約既經解除，該裝潢部分依附
          合法律關係應歸被告所有，而受利益，致原告受有支
          出裝潢費之損害，為此依不當得利之法律關係，請求
          被告返還210,000元。以上共計3,110,000元。
    （二）房屋之結構安全是否堪慮，需具相當專業知識方得加
          以判讀，而非僅以歷經類似地震等偶發事件後該屋仍
          未完全沈陷即可斷言，被告空言指摘鑑定報告不實，
          誠難遽信，況被告先辯稱「系爭房屋歷經多次地震仍
          無異狀」，復辯稱「系爭房屋交屋後發生二次地震，
          系爭房屋之傾斜應係交屋後地震所致」，其就系爭房
          屋之傾斜所造成之原因歸責於地震，顯有不當。系爭
          房屋既與所在之整棟建物自前向後傾斜，傾斜率達
          1/52 ，左右向之傾斜率也達1/155（即左低右高），
          地面層騎樓柱之傾斜率為1/49（即同樓板一樣向後傾
          斜），業已危及建物之結構安全，應堪認定，該屋傾
          斜下陷之事實，於被告將系爭房地交付予原告時即已
          存在，且足以減損甚或滅失該屋之價值及效用之重大
          瑕疵，要非無據。
二、被告則以下列各情置辯，並聲明：求為判決駁回原告之訴及
    假執行之聲請，如受不利之判決，願供擔保免於假執行。
    （一）被告於79年購得系爭房屋，並居住十餘年，所有隔間
          樓板皆未設置高架地板，樓板地磚也從未整修，亦未
          裝設天花板，九二一大地震期間房屋樑柱及地板也未
          龜裂或剝落，何來原告所指危害安全之虞情事？關於
          原告提出之安全鑑定報告書附件8「室內水準測量成
          果」，以點號5為地坪高程為零計算其他點高程，惟
          參照附件10顯示該點有地坪磁磚鼓起之情形，依證人
          甲○○、丙○○證稱，依渠等專業判斷，以室內地坪
          的高度測量，沒有測量磁磚下面，僅以推測之方式判
          斷該點磁磚鼓起高度與地面水泥距離為1mm，以此點
          作為測量地坪高度之基準點，其數據顯不足採。且室
          內地坪為測量數據，無法取代整棟大樓之地坪傾斜數
          據，縱須以地坪高程作為基準點，亦應採所有監測點
          的平均值，並非如鑑定以最高點為零計算其他點高程
          ，該鑑定報告顯有錯誤。又系爭房屋於交屋後歷經93
          年10月15日及93年11月8日2次地震，有達芮氏規模3
          級，依證人甲○○證稱，如遇地震或外力會有繼續傾
          斜的可能，是以系爭房屋縱有傾斜之瑕疵，亦有可能
          係交屋後地震所造成，並非被告交付當時之情況，是
          以，該鑑定報告實無法反應交屋前之情況。另依據鑑
          定報告書綜合評估及復修方式之說明，認系爭房屋之
          重心已向後偏移，會有繼續向後傾斜之傾向，惟本棟
          大樓乃依法建築之大樓，原告僅以擷取土質探地質資
          料，作為評斷建物會繼續傾斜之依據。故該安全鑑定
          報告書關於測量之基準、採樣數據顯有失公平、客觀
          ，應不足採。
    （二）系爭房屋縱有傾斜之瑕疵，惟原告係一房屋仲介人員
          ，對於屋況應有高於一般人之注意能力，且兩造於93
          年11月21日由律師陪同與原告協商，原告亦坦承於交
          付完稅款及尾款前即經設計師告知有傾斜之情事，原
          告既經設計師告知有傾斜之情事，竟未主張解約，仍
          繼續交付完稅款及尾款，並繼續僱工裝潢系爭房屋，
          顯見仍為原告所能接受之範圍，依法應視為承認其受
          領之物，難謂有原告所稱「事後」發現系爭房屋有傾
          斜之瑕疵。且依安全鑑定報告書鑑定結果，系爭房屋
          混擬土強度合格、無海砂成分、亦無輻射污染現象，
          足證系爭房屋縱有瑕疵，亦未達解除契約之程度。
    （三）又縱認應解除買賣契約，依法應由原告負回復原狀之
          義務，被告應無給付裝潢費之義務。
三、經查，原告於93年8月間向被告購買門牌號碼基隆市○○路
    158之2號3樓房屋，及其坐落之基隆市○○區○○段13地號
    土地，業經原告給付價金2,900,000元完畢，系爭房地並已
    移轉登記為原告所有，並交付占有予原告，為兩造所不爭執
    ，堪信為真正。原告主張其於被告交付系爭房屋後，始發現
    系爭房屋有「地坪之傾斜率前後向達1/52（前高後低），其
    另一方向（左右向）之傾斜率也達1/155（左低右高），地
    面層樓騎樓柱之傾斜率為1/49（同樓版一樣向後傾斜）」等
    影響住居安全之重大瑕疵，原告乃依民法第359條規定解除
    買賣契約，請求被告返還價金2,900,000元，並依不當得利
    之法律關係，請求被告返還原告所支出之裝潢費用210,000
    元等語，為被告所否認，並以前揭情詞置辯，是兩造所爭執
    者厥為：原告解除契約之意思表示是否發生效力，應審酌者
    端視系爭房屋是否有應由被告負擔保責任之瑕疵，原告是否
    有民法第356條「視為承認其所受領之物」之情形，以及就
    該項瑕疵而解除契約，是否顯失公平為斷。茲分論如下：
    （一）原告主張系爭房屋有「地坪之傾斜率前後向達1/52（
          前高後低），其另一方向（左右向）之傾斜率也達
          1/155（左低右高），地面層樓騎樓柱之傾斜率為
          1/49（同樓版一樣向後傾斜）」等情形，業據其提出
          台北市土木技師公會93年12月24日北土技字第933167
          5號安全鑑定報告書附卷足憑，而做成該鑑定報告之
          技師甲○○、丙○○亦於本院94年6月21日言詞辯論
          期日到庭具結作證在卷，應堪信為真實。被告雖質疑
          該安全鑑定報告書關於測量之基準有誤、採樣數據有
          失公平、客觀，又系爭房屋於交屋後歷經93年10月15
          日及93年11月8日2次地震，有達芮氏規模3級，依證
          人甲○○證稱，如遇地震或外力會有繼續傾斜的可能
          ，是以系爭房屋縱有傾斜之瑕疵，亦有可能係交屋後
          地震所造成，並非被告交付當時之情況，是以，該鑑
          定報告實無法反應交屋前之情況云云，無非其臆測之
          詞，並未舉出實證，自不足採。
    （二）被告雖辯稱原告於交付完稅款及尾款前即已知悉系爭
          房屋有傾斜之情事，卻未向被告主張解約，繼續給付
          稅款及尾款，應視為承認其所受領之物等語，惟按「
          買受人應按物之性質，依通常程序從速檢查其所受領
          之物。如發見有應由出賣人負擔保責任之瑕疵時，應
          即通知出賣人。買受人怠於為前項之通知者，除依通
          常之檢查不能發見之瑕疵外，視為承認其所受領之物
          。不能即知之瑕疵，至日後發見者，應即通知出賣人
          ，怠於為通知者，視為承認其所受領之物。」，民法
          第356條定有明文。查被告自稱居住於系爭房屋長達
          10餘年，根本未知悉房屋有傾斜之情形，則原告雖於
          房屋交屋前，曾數次前往看屋，如何又能知悉房屋傾
          斜之情形，縱使原告曾帶同設計師看屋時，經由設計
          師告知系爭房屋有傾斜之情形，但依據被告提出之兩
          造於93年11月21日協商時之譯文亦顯示，當時設計師
          未攜帶工具，亦無法告知傾斜之程度，顯見房屋傾斜
          之瑕疵非能即知之瑕疵，尚須專業之測量及鑑定，且
          被告所提出93年11月收受原告之存證信函中，亦已表
          達經委請結構技師勘查後發覺房屋傾斜情形，欲請被
          告原價購回，或返還部分價金以維賠償之意，故難認
          原告有視為受領之物之情形。
    （三）再按買賣因物有瑕疵，而出賣人依民法第354條至第
          358條之規定應負擔保之責者，買受人得解除契約，
          或請求減少其價金，但依情形，解除契約顯失公平者
          ，買受人僅得請求減少價金，民法第359條固有明文
          ，然依民法第354條規定，物之出賣人，對於買受人
          應擔保其物依第373條之規定危險移轉於買受人時，
          無滅失或減少其價值之瑕疵，亦無滅失或減少其通常
          效用，或契約預定效用之瑕疵，但減少之程度無關重
          要者，不得視為瑕疵。是前開所謂之「瑕疵」，乃指
          物之通常效用、契約預定效用，或其經濟價值之減少
          或滅失而言，且如其減少之程度無關重要者，亦不得
          視為瑕疵。而物有瑕疵，買受人雖得解除契約，但解
          除契約顯失公平者，為兼顧出賣人之利益，買受人僅
          得請求減少價金，以免出賣人因此受有重大損失，是
          如買受人主張解除契約，自須該物之瑕疵非屬輕微始
          可。另按因買賣之標的物有瑕疵而解除契約，請求返
          還價金，與因解除契約顯失公平，僅得請求減少價金
          ，在實體法上為兩種不同之請求權，在訴訟法上為兩
          種不同之訴訟標的，法院不得將原告基於解除契約所
          為返還價金之請求，依職權改為命被告減少價金之判
          決。經查系爭房屋鄰近本院（系爭房屋門牌號碼為基
          隆市○○路158之2號3樓，本院為基隆市○○路176號
          ），為一整排之5樓公寓（參見本院卷第97頁），商
          店及住家林立，一般人從外觀上實看不出房屋有傾斜
          狀況，系爭房屋雖經土木技師測量鑑定後，認有前述
          傾斜之情形，造成擺放家具無法平穩等生活上不便利
          ，將來可能有繼續向後傾斜及影響住居安全之顧慮，
          惟應無明顯而立即倒塌之危險，前揭安全鑑定報告書
          亦建議委請專業技師施作地質改良或施作其他建築物
          之加固工作，以為修復之方式，尚難認已構成之重大
          瑕疵，依前揭說明，原告據以解除契約，即屬顯失公
          平，不應准許。從而原告主張解除契約，被告應依不
          當得利之法律關係返還裝潢費之費用，亦無理由，應
          予駁回。
四、原告之訴既應駁回，其假執行之聲請，因訴之駁回而失其依
    附，併予駁回。
五、本件因事證已臻明確，兩造其餘攻擊、防禦方法及所為之立
    證，經核與判決之結果不生影響，無庸逐一論述，併予敘明
    。
六、據上論結，本件原告之訴為無理由，依民事訴訟法第78條，
    判決如主文。
中　　華　　民　　國　　94　　年　　8 　　月　　24　　日
                  民事庭法  官  林李達
以上正本係照原本作成。
對於本件判決如有不服，應於收受送達後20日內向本院提出上
訴書狀，敘述上訴之理由，上訴於臺灣高等法院，並按他造當事
人之人數附具繕本。
中　　華　　民　　國　　94　　年　　8 　　月　　30　　日
                        書記官  黃錫煒
